ACORDAO-COMPLETO-2574585

ACÓRDÃO 1714/2023 ATA 4/2023 - SEGUNDA CÂMARA

VISTO, relatado e discutido o ato de admissão emitido pela Caixa Econômica Federal - CEF, referente à contratação de Alcides da Silva Macedo (XXX.831.425-XX) ;
ACORDAM os ministros do Tribunal de Contas da União, reunidos em Sessão da 2ª Câmara, ante as razões expostas pelo relator e com fundamento nos arts. 71, inciso III, da Constituição Federal; 1º, inciso V, 39, inciso I, da Lei 8.443/1992; 1º, inciso VIII, 259, inciso I, e 260, §1º, do Regimento Interno, em:
9.1. considerar ilegal o ato examinado e negar-lhe registro;
9.2. determinar à Gerência de Recursos Humanos da Caixa Econômica Federal que:
9.2.1. acompanhe os desdobramentos da Ação Civil Pública 0000059-10.2016.5.10.0006, em curso na Justiça Trabalhista da 10ª Região, e, caso venha a ser desconstituída a sentença ora favorável ao interessado, torne sem efeito o ato de admissão nos quadros da entidade e providencie o cadastramento do respectivo desligamento no sistema e-Pessoal; e
9.2.2. dê ciência do inteiro teor desta deliberação ao interessado, no prazo de 15 (quinze) dias.

ATOS DE ADMISSÃO. Atos de Admissão da unidade emissora Caixa Econômica Federal, enviados ao TCU pela unidade de controle interno CONTROLADORIA-GERAL DA UNIÃO para fins de análise e julgamento

Segunda Câmara

Caixa Econômica Federal.

3. Interessados/Responsáveis:
3.1. Interessado: Alcides da Silva Macedo (XXX.831.425-XX).

13.1. Ministros presentes: Augusto Nardes (na Presidência), Aroldo Cedraz (Relator) e Antonio Anastasia.
13.2. Ministro-Substituto convocado: Marcos Bemquerer Costa.

AROLDO CEDRAZ

Adoto, como Relatório, a instrução da Secretaria de Fiscalização de Integridade de Atos e Pagamentos de Pessoal e de Benefícios Sociais - Sefip, peça 5, que obteve anuência de seus dirigentes, peça 6, e do Ministério Público junto ao TCU - MP/TCU, peça 7.
	Trata-se de ato de admissão, submetido, para fins de registro, à apreciação do Tribunal de Contas da União (TCU) , de acordo com o art. 71, inciso III, da Constituição Federal.  O ato foi cadastrado e disponibilizado ao TCU por intermédio do Sistema e-Pessoal, na forma do art. 2º e 4º da Instrução Normativa TCU 78/2018.
O ato desse processo pertence às seguintes unidades:
Unidade emissora: Caixa Econômica Federal.
Unidade cadastradora:  Caixa Econômica Federal.
Subunidade cadastradora: CN Gestão de Pessoas - CEPES.
EXAME TÉCNICO
Procedimentos aplicados
Os procedimentos para exame, apreciação e registro de atos de pessoal encontram-se estabelecidos na Instrução Normativa TCU 78/2018 e na Resolução TCU 206/2007. Essas normas dispõem que os atos de pessoal disponibilizados por meio do e-Pessoal devem ser submetidos previamente a críticas automatizadas, com base em parâmetros predefinidos.
As críticas das informações cadastradas na etapa de coleta do ato foram elaboradas e validadas levando-se em conta as peculiaridades de cada ato. Os itens verificados nessa etapa são inerentes a dados cadastrais, fundamentos legais, mapa de tempo, ficha financeira, assim como eventuais ocorrências de acumulação. Trata-se de verificações abrangentes, minuciosas e precisas e sem a necessidade de ação humana e, portanto, menos suscetível a falhas. As críticas aplicadas estão discriminadas no sistema, no Menu e-Pessoal, opção "Crítica", que podem ser acessadas mediante concessão de perfil específico a servidores do TCU responsáveis pela análise.
Além das críticas automatizadas, há verificação humana adicional no caso de haver alertas do sistema ou informações não formatadas, como esclarecimentos do gestor ou do controle interno.  
As críticas também consideram os registros do Sistema Integrado de Administração de Recursos Humanos (Siape) . O Siape disponibiliza informações atualizadas sobre as parcelas que integram os proventos, diferentemente, portanto, do e-Pessoal, que informa as parcelas no momento do registro do ato. 
Essa confrontação com o Siape fornece uma visão atual e verdadeira da situação, o que permite descaracterizar irregularidades e inconsistências que, embora constantes do e-Pessoal, já foram corrigidas.
As verificações detectadas no ato encontram-se discriminadas na aba de pendências do ato no sistema e-Pessoal, bem como no espelho do ato contemplado por esta instrução.
Exame das Constatações
Ato: 65604/2020 - Interessado (a) : ALCIDES DA SILVA MACEDO - CPF: XXX.831.425-XX
Parecer do Controle Interno: considerar o ato Legal.
Constatação e análise: 
1.1.1. A data informada no campo 'Data da convocação' é maior que a data informada no campo 'Data de validade do processo seletivo após prorrogação'.
Justificativa do Gestor de Pessoal: O prazo de validade do concurso realizado em 2014 (001/2014-NM) pela Caixa ainda não se encerrou, vez que há liminar vigente no âmbito da Ação Civil Pública n. 00059-10-2016-5-10-0006 que posterga expressamente a validade do certame, até o trânsito em julgado da decisão. Gestor anexou os seguintes documentos: ACP 0000059-10.2016.5.10.0006-Sentença judicial.
Análise do Controle Interno: Justificativa do gestor esclarece pendência
Análise da Equipe Técnica: Ilegal
A contratação em epígrafe efetuada pela CEF ocorreu após a validade do certame por força da decisão judicial proferida em 06/10/2016, nos autos da Ação Civil Pública 00059-10-2016-5-10-0006, em tramitação na 6ª Vara do Trabalho de Brasília. Naquela oportunidade, a validade dos concursos regidos pelos Editais 001/2014-NM e 001/2014-NS foi prorrogada judicialmente por tempo indeterminado, até o trânsito em julgado da referida ACP.
Importa salientar que a data de validade do concurso, sem a intervenção do Judiciário, expirou em 16/6/2016, já considerada a prorrogação de um ano prevista nos editais dos concursos. É oportuno destacar que a citada ACP ainda não transitou em julgado.
Em situações análogas, o Tribunal tem considerado ilegal e negado o registro aos atos de admissão, porém, sem adotar providências para a cessação do vínculo dos empregados com a empresa, especialmente quando a respectiva ação judicial ainda não tiver transitado em julgado.
Nesse sentido, cabe trazer à colação os Acórdãos 7135/2014, 7464/2014, 7882/2014, 671/2015, 1140/2015, 2595/2015, 3091/2015, 3251/2015, 3618/2015 e 3503/2016, todos da Primeira Câmara, de relatoria do Ministro Benjamin Zymler; bem como o Acórdão 3713/2019-TCU-Segunda Câmara, de relatoria da Ministra Ana Arrais e o Acórdão 8779/2020-TCU-Primeira Câmara, de relatoria do Ministro Bruno Dantas. Acrescente-se, ainda, o Acórdão 1.106/2020-P, de relatoria da Ministra Ana Arraes, em que tais contratações passaram a ser efetivamente apreciadas e consideradas ilegais.
A matéria em discussão também já foi apreciada por este Tribunal ao tratar de situações semelhantes já ocorridas no âmbito da própria CEF. Assim, cumpre mencionar os Acórdãos 6305/2021, 6304/2021, 6303/2021, 5894/2021, todos proferidos pela 2ª Câmara, sob a relatoria do Ministro-Substituto André Luís de Carvalho; bem como o Acórdão 13431/2021-TCU-Primeira Câmara, de relatoria do Ministro Walton Alencar Rodrigues.
Portanto, seguindo a linha da firme jurisprudência desta Corte de Contas sobre o assunto, entende-se que o ato de admissão em tela é ilegal devendo ter o registro negado, deixando-se de adotar outras providências para tornar sem efeito a contratação em questão, enquanto não houver o desfecho da aludida Ação Civil Pública 00059-10-2016-5-10-0006, em trâmite na 6ª Vara do TRT da 10ª Região, e caso o deslinde da demanda não seja desfavorável ao interessado.
1.1.2. Acumulação do emprego de técnico bancário, exercido na CEF, e do cargo de Professor, na Prefeitura Municipal de Luís Eduardo Magalhães.
Análise da Equipe Técnica: Ilegal
Consoante diligência efetuada junto à CEF (peça 3) , verificou-se que o interessado acumula o emprego de técnico bancário junto à CEF, sob análise, e o cargo de professor, exercido na Prefeitura Municipal de Luís Eduardo Magalhães (peças 5 e 6) . A jornada semanal na CEF é de 30 horas semanais, das 9h às 15h15, bem assim a carga horária como professor é de 20 horas semanais, das 19h às 22h.
A acumulação de um cargo de professor com um de técnico ou científico encontra respaldo constitucional previsto no art. 37, XVI, b. Para tanto, o cargo técnico ou científico requer a aplicação de conhecimentos científicos ou artísticos obtidos em nível superior de ensino ou para o qual se exige conhecimento técnico ou habilitação legal específica. São excluídos dessa definição os cargos e empregos, cujas atribuições se caracterizam como de natureza burocrática, repetitiva ou de pouca complexidade.
No caso em análise, apesar de haver a compatibilidade de horário na referida acumulação, importa destacar que as atividades do técnico bancário não possuem natureza técnica ou científica, uma vez que são meramente burocráticas ou operacionais. Assim, o Tribunal considera a presente acumulação ilegal, pois não se enquadra no conceito constitucional. Nesse sentido, cumpre trazer à colação os Acórdão 9098/2018-TCU-Segunda Câmara, relatoria do Ministro José Múcio Monteiro; Acórdão 1136/2008 e 1587/2008, ambos da 1ª Câmara, com relatoria do Ministro Guilherme Palmeira.
O quadro resumo de ocorrências e, quando for o caso, o detalhamento da norma legal e da jurisprudência para a inconsistência acima elencada encontra-se no anexo II dessa instrução. 
Encaminhamento do ato: 
Considerar ILEGAL e recusar registro do ato de Admissão 65604/2020 de ALCIDES DA SILVA MACEDO do quadro de pessoal do órgão/entidade Caixa Econômica Federal, com base nos arts. 71, inciso III, da Constituição Federal, 1º, inciso V, e 39, inciso II, da Lei 8.443/1992 e 260, § 1º, do Regimento Interno.
Com fulcro no art. 262, caput, do Regimento Interno deste Tribunal, determinar ao órgão/entidade Caixa Econômica Federal, quanto à convocação posterior à validade do certame: 
acompanhe os desdobramentos da Ação Civil Pública 0000059-10.2016.5.10.0006, em curso na Justiça Trabalhista da 10ª Região, e, caso venha a ser desconstituída a sentença ora favorável ao interessado, torne sem efeito o ato de admissão nos quadros da entidade e providencie o cadastramento do respectivo desligamento no sistema e-Pessoal;
dê ciência do Acórdão que vier a ser proferido ao interessado e à Caixa Econômica Federal, informando que o teor integral da deliberação poderá ser obtido no endereço eletrônico www.tcu.gov.br/acordaos.
Com fulcro no art. 262, caput, do Regimento Interno deste Tribunal, determinar ao órgão/entidade Caixa Econômica Federal, no que se refere à acumulação dos empregos de técnico bancário e de professor exercida por Alcides da Silva Macedo:
 adote as medidas necessárias ao exato cumprimento do disposto no art. 133 da Lei 8.112/90, quanto à acumulação irregular pelo técnico bancário Alcides da Silva Macedo, mediante o oferecimento de ampla defesa e de contraditório, informando ao Tribunal, no prazo de 60 dias, os resultados obtidos;
faça cessar imediatamente o pagamento decorrente da admissão considerada ilegal, caso o servidor opte pelo cargo de professor junto à Prefeitura Municipal de Luís Eduardo Magalhães, sob pena de responsabilidade solidária da autoridade administrativa omissa;
dê ciência ao interessado, no prazo de 15 (quinze) dias, do inteiro teor da deliberação que vier a ser proferida.
CONCLUSÃO
A abrangência e a profundidade das verificações levadas a efeito fundamentam convicção de que o ato 65604/2020 pode ser apreciado pela ilegalidade, em razão das irregularidades apontadas no item Exame das Constatações desta instrução, que representam afronta à legislação e à jurisprudência de referência
PROPOSTA DE ENCAMINHAMENTO
Ante o exposto, com fundamento no art. 71, inciso III, da Constituição Federal, no art. 1º, inciso V, e art. 39, incisos I e II, da Lei 8.443/1992, no art. 260 do Regimento Interno do Tribunal de Contas da União, propõe-se: 
Considerar ILEGAL e recusar registro do ato de Admissão 65604/2020 de ALCIDES DA SILVA MACEDO do quadro de pessoal do órgão/entidade Caixa Econômica Federal, com base nos arts. 71, inciso III, da Constituição Federal, 1º, inciso V, e 39, inciso II, da Lei 8.443/1992 e 260, § 1º, do Regimento Interno.
Com fulcro no art. 262, caput, do Regimento Interno deste Tribunal, determinar ao órgão/entidade Caixa Econômica Federal, quanto à convocação posterior à validade do certame: 
acompanhe os desdobramentos da Ação Civil Pública 0000059-10.2016.5.10.0006, em curso na Justiça Trabalhista da 10ª Região, e, caso venha a ser desconstituída a sentença ora favorável ao interessado, torne sem efeito o ato de admissão nos quadros da entidade e providencie o cadastramento do respectivo desligamento no sistema e-Pessoal;
dê ciência do Acórdão que vier a ser proferido ao interessado e à Caixa Econômica Federal, informando que o teor integral da deliberação poderá ser obtido no endereço eletrônico www.tcu.gov.br/acordaos.
Com fulcro no art. 262, caput, do Regimento Interno deste Tribunal, determinar ao órgão/entidade Caixa Econômica Federal, no que se refere à acumulação dos empregos de técnico bancário e de professor exercida por Alcides da Silva Macedo:
 adote as medidas necessárias ao exato cumprimento do disposto no art. 133 da Lei 8.112/90, quanto à acumulação irregular pelo técnico bancário Alcides da Silva Macedo, mediante o oferecimento de ampla defesa e de contraditório, informando ao Tribunal, no prazo de 60 dias, os resultados obtidos;
faça cessar imediatamente o pagamento decorrente da admissão considerada ilegal, caso o servidor opte pelo cargo de professor junto à Prefeitura Municipal de Luís Eduardo Magalhães, sob pena de responsabilidade solidária da autoridade administrativa omissa;
dê ciência ao interessado, no prazo de 15 (quinze) dias, do inteiro teor da deliberação que vier a ser proferida.
Anexo I - Dados do Ato
Ato: 65604/2020 - servidor/instituidor: ALCIDES DA SILVA MACEDO - CPF: XXX.831.425-XX 
Cargo:  - Matrícula no órgão 148496
Atos com o mesmo CPFNão foram encontrados no Sisac ou e-Pessoal atos com o mesmo CPF do servidor instituidor.
Outros vínculos com o mesmo CPF sem desligamento  (Na análise do ato, são consideradas somente as bases Rais disponibilizadas nos últimos três anos) . 
	Tipo/Ano
	Razão social
	Nat.jurídica
	Cargo
	Jornada
	Dt.admissão

	RAIS2020
	PREFEITURA MUNICIPAL DE LUIS EDUARDO MAGALHAES
	1031
	Professor de nível superior do ensino fundamental (primeira a quarta série) 
	24
	02/02/2009

	RAIS2020
	CAIXA ECONOMICA FEDERAL
	2011
	Escriturário de banco 
	30
	25/05/2020

Anexo II 
Quadro resumo de ocorrências
	Núm.ato
	Nome instituidor
	Regime jurídico
	Propostas de mérito
	Inconsistências encontradas
	Qtde incon.

				Controle interno
	Sefip/
TCU
		
	65604/2020
	ALCIDES DA SILVA MACEDO
		Legal
	Ilegal
	- A data informada no campo 'Data da convocação' é maior que a data informada no campo 'Data de validade do processo seletivo após prorrogação'. - Ilegal
	1

Detalhamento da norma legal e da jurisprudência
ADMISSÃO FORA DO PRAZO DE VALIDADE DO CONCURSO PÚBLICO. VALIDADE DE CONCURSO PRORROGADA JUDICIALMENTE. 
Em relação à admissão realizada fora da validade do concurso público, o Tribunal tem negado o registro ao ato, quando respaldado em decisão judicial que prorroga a validade do certame por tempo indeterminado, até o trânsito em julgado da respectiva ação.
Importa mencionar, a título de exemplo, as contratações efetivadas pela ECT, com base na Ação Civil Pública 01035-2013-15-10-00-0015, bem assim as admissões realizadas pela Caixa Econômica Federal, com fundamento na Ação Civil Pública 0000059-10.2016.5.10.0006, ambas autuadas junto ao TRT da 10ª Região.
Aos casos acima, aplica-se a firme jurisprudência desta Corte de Contas no sentido de negar registro aos atos de admissão, deixando-se de adotar outras providências para tornar sem efeito as referidas contratações, até a conclusão do respectivo processo judicial.
Assim, no tocante às contratações efetuadas pela ECT, cabe citar os precedentes deste Tribunal que solidificam a jurisprudência sobre o assunto: Acórdãos 7135/2014, 7464/2014, 671/2015, 1140/2015, 2595/2015, 3091/2015, 3251/2015, 3618/2015 e 3503/2016, todos da Primeira Câmara, de relatoria do Ministro Benjamin Zymler; Acórdão 3713/2019-TCU-Segunda Câmara, de relatoria da Ministra Ana Arrais. 
Por sua vez, quanto às contratações procedidas pela CEF, são os  seguintes acórdãos que fortalecem a jurisprudência desta Corte de Contas: 442/2022-1ªC (relator: Ministro-Substituto Weder de Oliveira) , 265/2022-2ªC (relator:  Ministro Raimundo Carreiro) , 8.590/2021-1ªC (relator: Ministro Marcos Bemquerer) , 7.992/2021-2ªC (relator: Ministro Augusto Nardes) , 7.991/2021-2ªC (relator: Ministro Augusto Nardes) , 8.136/2021-1ªC (relator: Ministro Jorge Oliveira) , 3.722/2021-2ªC (relator: Ministro Raimundo Carreiro) , bem como os acórdãos 6305/2021, 6304/2021, 6303/2021, 5894/2021, todos proferidos pela 2ª Câmara, sob a relatoria do Ministro-Substituto André Luís de Carvalho; assim como o Acórdão 13431/2021-TCU-Primeira Câmara, de relatoria do Ministro Walton Alencar Rodrigues.
ACUMULAÇÃO DE CARGO/EMPREGO DE PROFESSOR COM OUTRO TÉCNICO/CIENTÍFICO
GRUPO I - CLASSE IV - Segunda Câmara
TC Processo 010.713/2018-2
Natureza: Admissão
Unidade: Banco do Nordeste do Brasil S.A.
SUMÁRIO: ADMISSÃO. ACUMULAÇÃO INDEVIDA DE CARGO E EMPREGO PÚBLICOS. REALIZAÇÃO DE DILIGÊNCIA E OITIVA DO EMPREGADO. CONCEITO DE CARGO TÉCNICO. PROCEDIMENTO SUMÁRIO DE OPÇÃO. ILEGALIDADE DO ATO. DETERMINAÇÕES.
	É o Relatório.

não há

Procurador Júlio Marcelo de Oliveira.

PESSOAL. ADMISSÃO. VALIDADE DO CONCURSO EXPIRADA. CONTRATAÇÃO AMPARADA POR DECISÃO JUDICIAL SEM TRÂNSITO EM JULGADO. ILEGALIDADE. NEGATIVA DE REGISTRO. POSSÍVEL A CONTINUIDADE DA RELAÇÃO CONTRATUAL ENQUANTO MANTIDA A DECISÃO JUDICIAL. DETERMINAÇÃO PARA ACOMPANHAMENTO DA AÇÃO CIVIL PÚBLICA.

ATOS DE ADMISSÃO (ADS)

Unidade de Auditoria Especializada em Pessoal (AudPessoal).

Trata-se de ato de admissão emitido pela Caixa Econômica Federal - CEF referente à contratação de Alcides da Silva Macedo (958.831.425-91) , submetido eletronicamente, para fim de registro, à apreciação do Tribunal de Contas da União, de acordo com o art. 71, inciso III, da Constituição Federal.
2.	Conforme consta dos autos, a contratação em tela se deu em atendimento à decisão judicial exarada nos autos da Ação Civil Pública 0000059-10.2016.5.10.0006, em curso na Justiça Trabalhista da 10ª Região, que prorrogou a validade dos concursos públicos abertos pelos editais 001/2014-NM e 001/2014-NS até o trânsito em julgado do feito e determinou à CEF a contratação do quantitativo de novos empregados previsto naqueles editais.
3.	Esta Corte de Contas tem decidido reiteradamente por não registrar admissões realizadas após expirada a data de validade de concurso, sem determinar, contudo, que sejam adotadas providências para a cessão do vínculo dos empregados com as entidades, enquanto vigente a decisão judicial que motivou a contratação. Cito, a título de exemplo, o Acórdão 8779/2020-TCU-Primeira Câmara, de relatoria do Ministro Bruno Dantas, bem como os Acórdão 3713/2019-TCU-Segunda Câmara e 1106/2020-TCU-Plenário, ambos de relatoria da Ministra Ana Arraes.
4.	Com fundamento em vastos precedentes, em especial no paradigma firmado pelo Acórdão 1106/2020-TCU-Plenário, a unidade especializada e o MP/TCU opinaram pela ilegalidade e negativa de registro do ato sob análise, em linha com o seguinte entendimento constante da Jurisprudência Selecionada deste Tribunal:
"A expiração do prazo de validade de concurso público constitui óbice intransponível ao registro pelo TCU de atos de admissão efetuados posteriormente a essa data, devendo, no entanto, ser assegurada a produção dos efeitos das admissões enquanto subsistir decisão judicial favorável aos interessados";
5. 	Incorporo as análises e as conclusões da unidade instrutiva e do Parquet como minhas razões de decidir, por entender que a linha de ação proposta privilegia as normas constitucionais e legais sobre o tema sem, no entanto, causar qualquer embaraço à eficácia da sentença proferida, ainda sujeita a revisão jurisdicional.
	Ante o exposto, VOTO por que este Tribunal adote a minuta de Acórdão que submeto à apreciação deste Colegiado.
TCU, Sala das Sessões, em 7 de março de 2023.
AROLDO CEDRAZ 
Relator